【裁判字號】    95,家訴,33
【裁判日期】    951023
【裁判案由】    給付扶養費
【裁判全文】
臺灣高雄地方法院民事判決              95年度家訴字第33號
原      告  乙○○
訴訟代理人  蘇昭德律師
被      告  丙○○
            丁○○
                        號13.
            戊○○
                        號13.
            甲○○
                        號13.
上當事人間給付扶養費事件，本院於民國95年9 月25日言詞辯論
終結，判決如下：
  主  文
原告之訴及假執行之聲請均駁回。
訴訟費用由原告負擔。
  事  實 及 理  由
一、原告起訴主張：原告乙○○現年57歲，係殘障人士，有殘障
    手冊可稽，被告丙○○、丁○○、戊○○、甲○○均係原告
    子女，已受原告扶養成年，亦有戶籍謄本可證，原告因年邁
    且身體殘障致無謀生能力，又有房屋貸款壓力，兼已被取消
    低收入戶之政府補助，目前無任何收入，為維持最低生存條
    件及清償每月銀行貸款，原告每月至少需新台幣（下同）2
    萬元，且原告之父已亡，母則他嫁，兄王振業係痴症重度殘
    障者，妹趙錦珠為他人收養，是無法召開親屬會議，爰依民
    法第1115條、第1116條、第1117條第2 項規定提起本件訴訟
    ，並聲明：(一)被告等應自本訴狀送達翌日起按月每月連帶給
    付原告2 萬元至原告死亡為止。(二)訴訟費用由被告等連帶負
    擔。(三)原告願供擔保請准宣告假執行。
二、被告則以：依最高法院62年7 月16日第2 次民事庭會議決議
    (四)意旨，直系血親尊親屬受扶養之權利仍應受「不能維持生
    活之限制」，原告係被告丙○○、丁○○、戊○○、甲○○
    之父，倘原告確實不能維持生活而無謀生能力，被告4 人本
    應負扶養義務，然因原告與被告之母謝敏結婚以來，即時
    常暴力毆打被告之母及子女，時常恐嚇說要殺害全家，且自
    76年起原告即未拿錢養家，端賴被告母親四處打工扶養被告
    長大成人，原告僅喝酒、賭博、玩股票，原告輸錢則回家向
    被告母親索取金錢，倘若不從即毆打施暴，被告之母不得已
    訴請離婚而獨力扶養被告4 人。原告雖領有身心障礙手冊
    ，然置換人工髖關節手術後已能活動自如，僅係輕度肢障，
    並未影響其工作能力。原告名下尚有門牌號碼高雄市○○
    區○○路122 巷5 號房屋及坐落土地，其土地公告現值0000
    000 元，房屋價值80100 元，共計0000000 元，及車號ZF-4
    150 號汽車1 輛，此有原告財產歸屬清單可稽，原告雖有62
    0424元貸款餘額，財產超過負債2 倍以上，並非不能維持生
    活。原告領有數千元之低收入戶補助，且前係在菜市場賣
    魚、賣鴨、賣鵝，每月所得頗豐，因長期酗酒、賭博而積蓄
    微薄，現以駕駛小貨車四處賣鴨、賣魚維生，收入足敷生活
    所需，並非不能維持生活。被告丙○○每月薪資扣除勞、
    健保後僅25577 元，夫黃志明年收入僅53429 元，婆婆黃林
    月桂罹患類風濕關節炎，每月需繳納房屋貸款本息11747 元
    ，是丙○○奉養看護公婆每月負擔8000元，撫育兩名子女每
    月約10000 元，收支勉強平衡已無餘裕奉養原告。被告丁○○於父母離婚、丙○○出嫁後，負擔家中重擔，母親因病
    無法工作，每月需繳付5000元，家庭支出約3 萬元，且被告
    現在職進修，就讀中山大學資訊管理研究所碩士班，每學年
    學費12萬元，被告丁○○每月收入不到4 萬元，已無餘裕奉
    養原告。被告戊○○因剛入行「程式設計」業，每月薪資
    不到15000 元，晚上又在進修，扣除交通、生活費後，收支
    相抵勉強平衡，已無餘欲奉養原告。被告甲○○長期受家
    庭暴力影響，求學過程不順遂，又無專業技能，當兵時一時
    失慮欠下現金卡債，經丁○○幫忙償還部分債務，現退伍擔
    任送貨源，微薄薪資尚需每月分期償還債務2 、3 千元，現
    積欠台新銀行54141 元，亦無餘裕奉養原告等語置辯。並聲
    明：(一)原告之訴及假執行之聲請均駁回；(二)如受不利判決，
    願供擔保請准免為假執行之宣告；(三)訴訟費用由原告負擔。
三、按民法第1117條第1 項規定「受扶養權利者，以不能維持生
    活而無謀生能力者為限」，同條第2 項僅規定，「前項無謀
    生能力之限制，於直系血親尊親屬不適用之」，並非規定前
    項不能維持生活之限制，於直系血親尊親屬不適用之。是直
    系血親尊親屬，如能以自己財產維持生活者，自無受扶養之
    權利。
四、經查：
  (一)原告前揭主張其現年57歲，係殘障人士，被告4 人均係其子
    女，均已成年，其現有房屋貸款壓力，兼已被取消低收入戶
    之政府補助等情，業據其提出戶籍謄本、殘障手冊、第一商
    業銀行94年12月7 日出具之借款餘額證明書為證，復為被告
    所不爭執，並與第一商業銀行苓雅分行95年5 月17 日 （95
    ）一苓字第190 號函（見本院卷第143 頁）、高雄市政府社
    會局95年5 月9 日高市社局二字第0950014845號函（見本院
    卷第146 頁）之意旨相符，自堪信為真實。
  (二)原告乙○○固係被告丙○○、丁○○、戊○○、甲○○之直
    系血親尊親屬，其向被告提起本件給付扶養費之訴，參諸前
    揭說明，其依據之受扶養請求權之發生仍應以其不能維持生
    活為要件，被告4 人既抗辯原告非不能維持生活，本院即應
    就此予以審究原告是否能以自己財產維持生活？
  依原告提出94年11月17日財政部高雄市國稅局財產歸屬資料
    清單（見本院卷第11頁）顯示，原告現有坐落高雄市○○區
    ○○段84地號及同地段84-1地號土地2 筆及地上建物門牌號
    碼高雄市○○區○○路122 巷5 號之房屋1 棟，其房地現值
    金額分別為0000000 元、119400元、80100 元，合計000000
    0 元，以及車號ZF-4150 號自小客車1 部，此與本院依職權
    調取原告91、92、93年度稅務電子閘門財產所得調件明細表
    所顯示原告財產相同（見本院卷第72頁至第79頁），僅有前
    揭房地現值（分別係0000000 元、114000元、78600 元，總
    計0000000 元）之不同，因原告係提出94年財產歸屬資料較
    本院調取資料為新，自應以原告提出之財產現值為準，亦即
    原告現有房地現值0000000元及汽車一部。
  依(1)原告提出第一商業銀行94年12月7 日出具之借款餘額證
    明書（見本院卷第13頁）記載，原告於90年4 月11日因長期
    擔保放款債務至94年12月5 日借款餘額為620424元；(2)經第
    一商業銀行苓雅分行95年5 月17日（95）一苓字第190 號函
    覆本院稱原告於94年4 月11日申請房屋貸款，今貸款餘額為
    630170元等詞（見本院卷第143 頁）；(3)再經原告提出95年
    6 月29日第一商業銀行放款戶授信明細查詢單（見本院卷第
    171 頁）顯示，原告(甲)於90年4 月11日貸款100 萬元至95年
    6 月29日之餘額為560759元；(乙)另於94年12月15日貸款7 萬
    元至95年6 月29日餘額為58943 元；(丙)再於95年5 月18日貸
    款10萬元至95年6 月29日餘額為97381 元；總計貸款餘額為
    717083元；(4)又經原告提出95年9 月22日第一商業銀行放款
    戶授信明細查詢單（見本院卷第214 頁）顯示，前揭(甲)貸款
    餘額至95年9 月22日為534771元；(乙)貸款餘額為53333 元；
    (丙)貸款餘額為89476 元；(丁)另於95年9 月14日貸款10萬元；
    總計貸款餘額為777580元。(5)另據原告提出第一銀行自動付
    款交易明細表（見本院卷第214 頁背面）主張係其以現金卡
    預借現金之金額，然依上開交易明細表僅能證明卡號000-00
    -000000 號分別於95年9 月11日、95年9 月16日、95 年9月
    19日交易2 萬元、0 元、1 萬元之記錄，至於該現金卡是否
    原告持以交易及該交易係預借現金之事實，尚無法據以認定
    ，是此部分金額尚難認係原告債務，附此敘明。
  依高雄市社會局95年5 月9 日高市社局二字第0950014845號
    函（見本院卷第146 頁）覆本院意旨：「原告領有肢體障礙
    輕度手冊，依規定91年度每月核發生活補助費2 千元，93年
    度起每月核發3 千元，總計自91年度起迄95年4 月份止領取
    204000元。原告95年度補助資料因超過高雄市政府94年9 月
    6 日高市府社二字第0940043897號公告事項『家庭總收入平
    均未超過台灣地區平均每人每月消費支出（16492 元）1.5
    倍（24738 元）』補助資料遭註銷，嗣後原告補正診斷證明
    書佐證暫不具工作能力，經審核同意恢復其補正資料，惟須
    每三個月重新開立診斷證明書辦理資格重審程序，本案並追
    溯核發95年1-2 月份補助費在案」等詞，其中(1)原告家庭總
    收入超過公告之24738 元係因高雄市政府將原告及被告4 人
    名下所屬存款數額（推算）、收入及投資資料總計所得，此
    亦經高雄市政府社會局95年7 月20日高市社局二字第095002
    34 47 號函覆意旨在卷（見本院卷第178 頁）；(2)原告95年
    1-2 月共計6000元身心障礙居家生活補助，於95年3 月底由
    高雄市政府社會局撥入原告帳戶，亦有高雄市小港區公所95
    年2 月20日高市小區社字第0950001965號函在卷可按（見本
    院卷第154 頁）。
  綜合以上，(1)以原告現有財產現值0000000 元及汽車一部，
    扣除貸款債務777580元，仍具積極財產669320元，以本院依
    職權調取內政部主計處94年度家庭收支調查報告（見本院卷
    第第219 頁、222 頁）顯示平均每戶家庭最終消費支出為70
    1076元，平均每戶人數3.42人計算，平均每戶每人最終消費
    支出為204992.98 元之標準，原告所有前揭扣除債務後之積
    極財產足以維持其生活無疑。(2)此外，依原告提出財政部高
    雄市國稅局92、93、94年度綜合所得稅資料清單（見本院卷
    第215 頁至第217 頁）及本院依職權調取原告91、92、93年
    度稅務電子閘門財產所得調件明細表（見本院卷第72頁至第
    79頁），均顯示被告並無所得收入，換言之，原告自91年至
    94年均無所得記錄，然觀以前揭原告自90年4 月11日起房屋
    貸款債務100 萬元至95年9 月22日僅餘534771元，其間繳息
    正常並無拖延記錄，單以原告前揭自91年度每月領取生活補
    助費2 千元、自93年度起每月核發3 千元之生活補助，難認
    原告能僅憑該生活補助即得按月繳付利息，據此可認原告尚
    另有其他未經記錄之所得財產足以維持生活，此由前揭原告
    另於94年12月15日貸款7 萬元、於95年5 月18日貸款10萬元
    至95年9 月22日之繳息紀錄均顯示正常，益得其徵。
  (三)從而，原告現有財產既得以維持生活，參諸首揭規定意旨，
    即難認原告有受扶養之權利，是原告依民法第1115條、第11
    16條之規定，請求被告連帶給付扶養費，即無理由，應予駁
    回。而其假執行宣告之聲請亦失所附麗，應併予駁回。
五、訴訟費用負擔之依據：民事訴訟法第78條。
中    華    民    國    95    年    10    月    23    日
                  家事法庭法  官  楊智守
上為正本係照原本作成
如不服本判決，應於送達後20日內，向本院提出上訴狀並表明上
訴理由，如於本判決宣示後送達前提起上訴者，應於判決送達後
10日內補提上訴理由書（須附繕本）。
中    華    民    國    95    年    10    月    23    日
                          書記官  李憶如


司法院資訊處製作；財團法人民間司法改革基金會備份。
